【裁判字號】    98,訴,321
【裁判日期】    990203
【裁判案由】    拆屋還地
【裁判全文】
臺灣雲林地方法院民事判決               98年度訴字第321號
原      告  丙○○
法定代理人  戊○○
訴訟代理人  劉豐州律師
被      告  丁○○
訴訟代理人  甲○○
上列當事人間請求拆屋還地事件，本院於民國99年1 月20日言詞
辯論終結，判決如下：
    主  文
被告應將坐落雲林縣北港鎮○○段九四四地號、地目建、面積五
七點四九平方公尺及同段九五八地號、地目建、面積二○點六一
平方公尺土地上如附圖斜線所示面積七八點一平方公尺之門牌號
碼為雲林縣北港鎮○○街一○之一號建物拆除，並將土地返還原
告。
訴訟費用由被告負擔。
本判決於原告以新臺幣伍拾萬壹仟柒佰玖拾壹元為被告供擔保
後，得為假執行。但被告如以新臺幣壹佰伍拾玖萬伍仟佰柒拾
元為原告預供擔保後，得免為假執行。
    事實及理由
一、原告起訴主張：
  (一)、坐落雲林縣北港鎮○○段944 、958 地號土地（下稱系爭
      土地）均為原告所有，被告未經原告同意竟無權占有系爭
      土地，並於系爭土地上建有房屋，門牌號碼為雲林縣北港
      鎮○○街10之1 號（下稱系爭建物）。被告主張其與原告
      間有租賃關係存在，業經臺灣高等法院臺南分院（下稱臺
      南高分院）以97年度上易字第215 號民事判決認定兩造間
      無租賃關係存在確定。因此，被告無正當權源占有使用系
      爭土地，侵害原告之所有權，原告自得請求被告將系爭土
      地上之建物拆除後，將系爭土地返還原告。為此，依據民
      法第767 條所有物返還請求權之規定，請求被告拆屋還地
      ，並聲明：如主文第一項所示。
  (二)、對被告抗辯之陳述：系爭建物為未保存登記建物，被告僅
      能移轉事實上之處分權，所有權仍應屬於被告所有。
二、被告則辯以：其依據臺南高分院97年度上易字第215 號民事
    確定判決，已於民國（下同）98年3 月份分別給付原告新臺
    幣（下同）123,809 元及47,541元，被告既已繳納不當得利
    費用至98年12月31日止，原告何以能在尚有使用權期日前提
    起拆屋還地訴訟？又上開民事判決係以系爭土地申報地價年
    息百分之五計算被告應給付原告相當於租金之不當得利金額
    ，但原告卻要求被告應按年息百分之十向其承租，否則即要
    求被告拆屋還地，原告此舉實無法令被告信服。再者，被告
    於98年7 月30日已將系爭建物出售予訴外人乙○○，被告自
    始即無占用系爭土地，縱有設籍在系爭建物，業於98年9 月
    7 日遷出戶籍，並向原告繳納土地使用費至98年12月31日止
    ，本就有權使用系爭土地，亦在此期間將系爭建物之產權及
    處分權出售予乙○○，並無直接或間接占用土地之事實等語
    ，並聲明：原告之訴及假執行之聲請均駁回；如受不利之判
    決，願供擔保請准免為假執行之宣告。
三、兩造不爭執之事實：
  (一)、系爭土地為原告所有。
  (二)、系爭建物無權占用系爭土地如附圖斜線所示之位置。
  (三)、原告曾對被告提起給付不當得利之訴訟，業經臺南高分院
      以97年度上易字第215 號民事判決被告應給付原告102,89
      3 元及自96年1 月1 日起至交還土地之日止，按月給付原
      告1,743 元確定。
四、得心證之理由：
    被告對系爭土地為原告所有，系爭建物無權占用系爭土地如
    附圖斜線所示之事實不爭執，惟以前詞抗辯。是本件兩造主
    要爭點為：被告是否已將系爭建物出售予乙○○？臺南高分
    院已判決被告應給付原告按系爭土地申報地價年息百分之五
    計算之不當得利金額確定，被告並已繳納不當得利金額至98
    年12月31日止，原告是否仍得對被告提起本件拆屋還地之訴
    訟？茲分別論述如下：
  (一)、按當事人主張有利於己之事實者，就其事實有舉證之責任
      ，民事訴訟法第277 條前段定有明文。本件被告陳稱其已
      將系爭建物出售予乙○○之事實，為原告所否認，依上開
      規定，被告自應就系爭建物已出售之事實負舉證之責任。
      被告固提出房屋買賣契約書為證（見本院卷第65頁），惟
      查被告於98年11月27日言詞辯論期日對本院詢問其系爭建
      物出售何人之問題時，答稱：「我們尚未賣出去，只是洽
      談中，所以房子還是被告所有」等語（見本院卷第58頁）
      ，已明確表示系爭建物尚未賣出。且該契約書第二點記載
      ：「買賣總價款及付款方式：買賣總價新台幣五十萬元整
      ，乙次付清。如發生衍生相關費用均由甲方（指乙○○）
      支付」，但被告於本院98年12月30日言詞辯論期日開庭時
      陳稱：「買賣總價是500,000 元，是用被告積欠訴外人的
      債務來抵銷，該債務是在90、91年間欠的」等語（見本院
      卷第62頁），所述與房屋買賣契約書之記載顯然不合。又
      契約書第三點記載：「房屋交屋：自簽約日即生效，由甲
      方自行負保管責任，如需修繕均由甲方自行處理」，然本
      院於98年9 月1 日送達起訴狀繕本及98年9 月24日下午2
      時30分之勘驗期日通知至系爭建物所在處所予被告時，該
      通知書由訴外人即被告之夫蘇忠分簽收（見本院卷第28頁
      ），可知當時系爭建物仍由被告支配使用中。再衡以臺南
      高分院97年度上易字第215 號給付不當得利事件於97年12
      月16日判決確定，已確認系爭建物無權占用之事實（見本
      院卷第88頁背面），此於房屋買賣契約書第四點已載明，
      乙○○應知悉系爭建物隨時有被拆除之可能，其何以仍願
      以500,000 元向被告買受系爭建物，此亦與常情不合。綜
      合以上各情，本院認為被告提出之房屋買賣契約書與被告
      所述不一，不足採信。被告雖另聲請傳訊乙○○到庭作證
      ，惟乙○○已於99年1 月17日死亡（見本院卷第94頁）。
      被告另聲請傳訊乙○○之家人作證，然因被告自承乙○○
      之家人並未親自見聞乙○○與被告簽約之事，其等之證詞
      無證明力，並無傳訊之必要。被告訴訟代理人甲○○雖聲
      請以證人身分作證，惟本院審酌甲○○於98年10月23日言
      詞辯論期日對本院詢問其有關系爭建物出售予何人、以多
      少價金出售等問題均無法當庭答覆（見本院卷第55頁），
      顯然其亦未親自見聞系爭建物買賣過程之事，因此亦無以
      證人身分訊問甲○○之必要。此外，被告復未提出其他證
      據證明，故被告陳稱其已將系爭建物出售予乙○○之事實
      ，為不可信。
  (二)、有關被告辯稱其已繳納不當得利金額至98年12月31日部分
      ：經查，臺南高分院97年度上易字第215 號民事判決係針
      對被告是否無權占用系爭土地、被告於無權占用期間應給
      付原告多少相當於租金之不當得利金額所為之判決，被告
      依上開判決繳款，只是支付使用系爭土地之代價而已，並
      非其占有即變更為有權占有，上開確定判決並無剝奪或限
      制原告本於所得權所得行使之權利，故被告雖已繳納相當
      於租金之不當得利金額至98年12月31日止，仍不妨礙原告
      得依民法第767 條「所有人對於無權占有其所有物者，得
      請求返還之。對於妨害其所有權者，得請求除去之」規定
      ，提起本件拆屋還地訴訟之權利，被告以此為辯，亦非有
      理。
  (三)、從而，原告依據民法第767 條物上請求權之規定，請求被
      告應將坐落系爭土地上之系爭建物拆除，將系爭土地返還
      原告，為有理由，應予准許。
五、兩造均陳明願供擔保，聲請宣告假執行或免為假執行，均核
    無不合，爰各酌定相當之擔保金額，併准許之。
六、本件事證已臻明確，兩造其餘攻擊防禦方法或舉證，與判決
    結果不生影響，不另論述，併此敘明。
七、訴訟費用負擔之依據：民事訴訟法第78條。
中    華    民    國    99    年    2     月    3     日
                  民事第一庭        法  官  蔡碧蓉
如對本判決上訴，須於判決送達後20日內向本院提出上訴狀。
中    華    民    國    99    年    2     月    3     日
                                    書記官  蘇靜怡

司法院資訊處製作；財團法人民間司法改革基金會備份。
